【裁判字號】    99,易,249
【裁判日期】    990504
【裁判案由】    詐欺
【裁判全文】
臺灣高雄地方法院刑事判決               99年度易字第249號
公  訴  人  臺灣高雄地方法院檢察署檢察官
被      告  甲○○
上列被告因詐欺案件，經檢察官提起公訴（98年度偵緝字第2384
號），本院判決如下：
    主  文
甲○○幫助犯詐欺取財罪，處有期徒刑肆月，如易科罰金，以新
台幣壹仟元折算壹日。
    事  實
一、甲○○明知當前申請金融帳戶甚為方便，但詐騙集團或不法
    份子為掩飾其詐欺取財之不法行徑，避免執法人員之追究及
    處罰，經常捨自己申請而利用他人之金融帳戶為工具以遂行
    詐騙，因而客觀上可預見無故欲取得他人金融帳戶使用之行
    徑，常與財產犯罪有密切關連，竟意圖為自己及第三人不法
    所有，以縱有人持其金融帳戶作為詐騙犯罪工具亦不違其本
    意之不確定故意，於民國97年9 月9 日前某日，在不詳地點
    ，以不詳之代價，將其申設之中華郵政股份有限公司高雄民
    族社區郵局第00000000000000號帳戶（下稱系爭郵局帳戶）
    ，及同居人洪志華所申設而委託其保管之台東區中小企業銀
    行岡山分行第0000000000000 號帳戶（下稱系爭台東企銀帳
    戶）之存摺、提款卡、印章、密碼，交予姓名年籍不詳之成
    年人（下稱系爭不詳之人）使用，嗣系爭不詳之人與其所屬
    之詐欺集團成員共同基於詐欺取財之犯意聯絡，(1)由該詐欺
    集團某成員以「張檢察官」名義，於97年9 月9 日中午某時
    打電話予戊○○，佯稱戊○○帳戶涉及洗錢人頭帳戶，需將
    錢領出作為將來作證需要云云，使戊○○誤信，依其指示於
    同日下午3 時55分許，將新台幣（下同）10萬元匯系爭郵局
    帳戶；(2)由該詐欺集團另成員以「玉真」名義，於97年9 月
    15日下午3 時30分許打電話予乙○○○，佯稱其缺錢有急用
    云云，使乙○○○誤信，於同日下午3 時50分許、晚上11時
    43分許操作自動櫃員機，分別將3 萬元及2 萬元轉入系爭台
    東企銀帳戶；(3)由該詐欺集團其他成員以「洪姐」名義，於
    97年9 月16日中午12時許打電話予丁○○，佯稱其因故急需
    用錢云云，使丁○○誤信，於同日下午3 時30分許匯款2萬
    元至系爭台東企銀帳戶，另於同日下午2 時46分許、同日下
    午3 時41分許操作自動提款機，分別將2 萬元、1 萬元轉入
    系爭台東企銀帳戶，嗣經戊○○、乙○○○、丁○○察覺有
    異，分別報警究辦，而查知上情。
二、案經臺中市警察局第三分局報請臺灣臺中地方法院檢察署呈
    請臺灣高等法院檢察署檢察長令轉及高雄縣政府警察局移請
    臺灣高雄地方法院檢察署檢察官偵查起訴。
    理  由
一、證據能力之判斷：
    按被告以外之人於審判外之言詞或書面陳述，除法律有規定
    者外，依刑事訴訟法第159 條第1 項之規定，雖不得作為證
    據，但依同法第159 條之5 規定，經當事人於審判程序同意
    作為證據，法院審酌該言詞陳述或書面陳述作成時之情況，
    認為適當者，仍得作為證據，且如當事人、代理人或辯護人
    於法院調查證據時，知有上開不得為證據之情形，而未於言
    詞辯論終結前聲明異議者，視為有前項之同意。而本件關於
    證人即被害人戊○○、乙○○○、丁○○於警詢中所為之陳
    述，被告於本院行準備程序時，表示同意作為證據（詳本院
    98年度審易字第2973號卷【下稱審查卷】第20頁），且被告
    亦未於本院審理過程中聲明異議，本院審酌上開陳述作成時
    之情況均屬正常，且與本案相關之待證事實具有關連性，因
    認上開證據均具有證據能力。
二、事實之認定：
    訊據被告甲○○雖自承系爭郵局帳戶為其所申請設立，系爭
    台東企銀帳戶為其同居人洪志華所申請設立並委其保管存摺
    、提款卡、印章及密碼，然矢口否認將上開之存摺、提款卡
    、印章及密碼（下合稱系爭帳戶資料）交付他人供詐欺集團
    犯罪使用，辯稱伊當時經營檳榔攤，將上開存摺、提款卡、
    印章放置在位於高雄縣岡山鎮○○路470 號之檳榔攤抽屜，
    密碼並記載於存摺，系爭帳戶資料連同放置於抽屜之筆記本
    、身分證、戒指、數千元現金不慎被偷，伊未將系爭帳戶資
    料提供他人詐騙使用云云。經查：
  (一)所承部分核與系爭郵局帳戶、台東企銀帳戶之開戶資料、交
    易資料相符，有中華郵政股份有限公司函、荷商荷蘭銀行股
    份有限公司松山分公司函及所附上開資料附卷可稽（詳警(一)
    卷第5 至7 頁、警(二)卷第12至18頁，台東區中小企業銀行已
    被荷蘭銀行併購），且系爭台東企銀帳戶之帳戶資料確交由
    被告保管，亦據證人洪志華證述在卷（詳警(一)第2 頁），所
    承堪信為真實，則系爭郵局帳戶、台東企銀帳戶之帳戶資料
    ，在本件詐騙前確由被告使用及保管之事實，應可認定。
  (二)被害人戊○○、乙○○○、丁○○如事實欄所載被詐騙之情
    ，業經其等證述在卷（詳警(一)卷第1 至2 頁、警(二)卷第5 至
    7 頁、第9 至10頁），並有戊○○之存摺、郵政國內匯款執
    據各1 份、乙○○○之自動櫃員機交易明細表2 份、丁○○
    之匯款收據1 份、自動櫃員機交易明細表2 份、系爭郵局帳
    戶、台東企銀帳戶之交易資料各1 份附卷可稽（詳警(一)第19
    頁至22頁、第7 頁、警(二)卷第8 頁、第11頁、第17頁），且
    與被告供述上開帳戶資料被竊伊不知被害人匯入款項之情相
    符（詳本院卷第48至49頁筆錄），所證均堪信為真實，則被
    害人戊○○、乙○○○、丁○○確有如事實欄所載被詐騙之
    事實，亦可認定。
  (三)按當前申請金融帳戶甚為方便，但詐騙集團或不法份子為掩
    飾其詐欺取財之不法行徑，避免執法人員之追究及處罰，經
    常捨自己申請而利用他人之金融帳戶為工具以遂行詐騙，因
    而客觀上可預見無故欲取得他人金融帳戶使用之行徑，常與
    財產犯罪有密切關連；且為確保該金融帳戶不致因申請人辦
    理掛失，使即將成功之詐騙徒勞無功，通常均會事先取得該
    金融帳戶申請人之同意，而目前坊間詐欺集團經申請人同意
    使用金融帳戶之方法，大致區分為以金錢購買及詐騙取得，
    然因近來上開詐騙層出不窮，大眾傳播工具已有大幅報導，
    政府亦再三宣導民眾注意以免受騙，是除知識、社會經驗均
    低於一般平均值甚多者外，對上開情形自無不知之可能，金
    融帳戶被詐騙供詐欺犯罪使用之情形已大幅減少，則具一般
    正常知識、社會經驗者所申設之金融帳戶，如被詐騙集團用
    為詐騙他人匯款之工具，而無法說明詐騙集團何以可取得其
    金融帳戶資料之合理原因，自應認係將金融帳戶出賣他人使
    用，有為自己及第三人不法所有之意圖，並具縱他人持其金
    融帳戶作為詐騙工具亦不違其本意之不確定故意。而本件經
    查：
    1.被告為60年3 月2 日生，高職畢業，有被告之個人基本資
      料1 份附卷可稽（詳警(二)卷第20頁），本件詐騙時已屆滿
      37歲，前從事檳榔販賣工作（詳審查卷第17頁筆錄），堪
      認有一定之學歷、社會工作經驗，對上開政府三令五申所
      宣導之防詐騙訊息，當有一定瞭解，則對詐騙集團詐騙前
      先行取得金融帳戶之慣用詐騙手法，自有一定之認知。
    2.被告雖辯稱系爭帳戶資料與身分證、戒指、現金等物，共
      同放置於檳榔攤抽屜被竊，然：(1)依高雄縣岡山鎮戶政事
      務所函所附被告於97年9 月10日向該所申請補領身分證之
      申請書所載，被告之身分證遺失時間為97年9 月3 日，有
      上開資料附卷可稽（詳本院卷第12至14頁），被告既辯稱
      本件之帳戶資料係與身分證一起被竊，則系爭帳戶資料果
      係被竊，應係於97年9 月3 日被竊；而被告於檢察官偵查
      及本院行準備程序時雖供稱略以：伊經營檳榔攤，將系爭
      帳戶資料置放於檳榔攤抽屜，來來往往之司機很多，系爭
      帳戶資料因而被竊云云（詳偵查卷第9 頁、審查卷第17頁
      筆錄），惟其於本院審理時則另供稱略以：上開帳戶被竊
      之97年9 月間，已結束檳榔攤之經營，當時沒有工作，後
      來轉往高雄縣鳳山市擔任清潔工等語，有筆錄附卷可稽（
      詳本院卷第46至47頁），依被告於本院審理時所供，本件
      帳戶資料被竊之97年9 月3 日已結束檳榔攤之經營，上開
      所供如屬實，則其於檢察官偵查及本院行準備程序時，所
      為帳戶資料可能係被來來往往購買檳榔之司機所竊之所供
      ，即與經驗法則不符，應認所供前後有所矛盾，則帳戶資
      料被竊之所辯是否屬實，已難令人無疑。(2)帳戶資料為極
      重要之金融工具，一般均放置於特定專屬個人之隱密處所
      ，以防財務情形被窺見，或該帳戶資料被竊用，而依被告
      所供，檳榔攤來往購買之人既多且複雜，竟將系爭帳戶資
      料放置於檳榔攤抽屜，且依被告另供稱，該抽屜並非經常
      上鎖，亦有筆錄附卷可按（詳本院卷第47頁），所供之帳
      戶資料放置情形是否與事實相符，亦非無疑。(3)提款卡核
      發後，金融機構（自動櫃員機）接受提款之申請，應否准
      許之辨識，端賴申請提款者所輸入之密碼是否正確，是密
      碼為提款卡使用時極為機密且重要之事項，如非擔心密碼
      忘記重新辦理之麻煩，自無將密碼隨意記載增加被盜領風
      險之必要，而本件被告持用之系爭郵局帳戶、台東企銀帳
      戶，提款卡均係以申辦者之出生年月日為密碼，即以被告
      及其同居人洪志華之出生年月日為密碼，上情業經被告供
      述在卷（詳本院卷第48頁），依常情，被告無可能忘記自
      己之出生年月日，亦無可能忘記親密類如配偶之同居人生
      日，且依被告供述，僅申辦、使用系爭郵局、台東企銀帳
      戶，並未申辦、使用其他金融帳戶，則亦無可能因使用之
      金融帳戶過多，而混淆密碼設定之情形，從而亦無另記載
      密碼之必要，乃被告竟供稱將密碼另記載於存摺後面（詳
      本院卷第48頁），所供之密碼記載情形，亦不合經驗法則
      。(4)為防提款卡遺失時存款遭盜領之風險，提款卡密碼縱
      有加以記載以防忘記之必要，該記載資料亦無可能與提款
      卡放置於同一處所，以避免被盜領之風險，且申請辦理提
      款卡之目的在便於提領，是金融帳戶如不可能寄存款項及
      提領，即無申請辦理提款卡之必要，是如辦理提款卡，即
      無可能因將來不作為存、提款之使用，而輕忽將密碼記載
      資料與提款卡分開置放之原則，而本件被告辯稱係將系爭
      郵局帳戶、台東企銀帳戶之密碼記載於存摺，並將存摺與
      提款卡、印章共同置放於檳榔攤抽屜，有筆錄附卷可考（
      詳偵查卷第9 至10頁、審查卷第17頁、本院卷第47頁），
      該記載密碼及置放帳戶資料之所供，亦與經驗法則不符。
      (5)金融帳戶如有遺失或被竊之情形，依經驗法則，應迅速
      辦理掛失之手續，以免該帳戶被用為不法犯罪，而本件依
      被告所供，僅辦理身分證補發，未辦理帳戶掛失之手續，
      亦與常情相違，至被告雖辯稱曾向高雄縣政府警察局岡山
      分局壽天派出所申報失竊之情，惟遑論壽天派出所查無報
      案資料，有高雄縣政府警察局岡山分局函及所附交辦單、
      勤務分配表附卷可稽（詳審查卷第24至26頁），且即使如
      所辯，警員未作正式報案紀錄，且僅告知應申請補發身分
      證，但如上所述，被告既有相當之學歷及社會工作經驗，
      無需他人告知，即應知悉辦理帳戶掛失手續，以免被竊之
      帳戶資料被用為不法犯罪，是上開所辯仍無可採。
    3.綜上，被告有一定之學歷及社會工作經驗，對詐騙集團詐
      騙前先行取得金融帳戶之慣用手法有一定認知，而使用之
      系爭帳戶資料既被用為本件詐騙之工具，就詐騙集團何以
      可取得系爭帳戶資料之所辯，竟有如上諸多不合理之情形
      ，所辯自不足採信，從而應認被告係將系爭帳戶資料出賣
      予他人使用，有為自己及第三人不法所有之意圖，並具縱
      他人持系爭帳戶作為詐騙工具亦不違其本意之不確定故意
      。
  (四)綜上所述，本件事證明確，被告有事實欄所載之犯行，應堪
    認定。
三、論罪科刑：
    核被告所為，係犯刑法第30條第1 項前段、第339 條第1項
    之幫助詐欺取財罪。被告係幫助詐騙集團成員實施詐騙，非
    本身從事詐騙，應依幫助犯之規定，按正犯之刑減輕之。本
    件雖因被告否認犯罪，交付系爭帳戶資料予他人使用之時間
    及情形不明，但因該2 帳戶被用為詐騙工具之時間緊接（97
    年9 月9 日、15日、16日），基於罪疑惟輕之原則，及詐騙
    集團通常均在取得帳戶後迅速為詐騙使用之經驗法則，應認
    被告係於同一時間將上開2 帳戶之帳戶資料交付同1 人使用
    ，即以一行為同時觸犯3 幫助詐欺取財罪，為同種想像競合
    犯，應從一重即詐騙所得較多（10萬元）之對被害人戊○○
    幫助詐欺取財罪處斷。爰審酌被告不顧近來社會詐騙之猖獗
    ，竟提供金融帳戶幫助實施詐騙，使被害人受有如上之損害
    ，實有不該，否認犯行，犯後態度不佳，前僅有犯賭博罪之
    犯罪紀錄，有臺灣高等法院被告前案紀錄表附卷可稽（詳本
    院卷第54頁），素行尚可，本件被害金額共20萬元（10萬＋
    ＋3 萬＋2 萬＋2 萬＋2 萬＋1 萬＝20萬）等一切情狀，量
    處如主文所示之刑，並諭知如主文所示之易科罰金折算標準
    ，以資警懲。
據上論斷，應依刑事訴訟法第299 條第1 項前段，刑法第30條、
第339 條第1 項、第55條、第41條第1 項前段，刑法施行法第1
條之1 ，判決如主文。
本案經檢察官丙○○到庭執行職務。
中    華    民    國    99    年    5     月    4     日
                刑事第六庭審判長法  官  李璧君
                                法  官  曾鈴
                                法  官  鄭峻明
以上正本證明與原本無異。
如不服本判決應於收受判決後10日內向本院提出上訴書狀，並應
敘述具體理由。其未敘述上訴理由者，應於上訴期間屆滿後20日
內向本院補提理由書(均須按他造當事人之人數附繕本)「切勿逕
送上級法院」。
中    華    民    國    99    年    5     月    4     日
                                書記官  吳韻芳
附錄論罪之法條：
中華民國刑法第339條
意圖為自己或第三人不法之所有，以詐術使人將本人或第三人之
物交付者，處5 年以下有期徒刑、拘役或科或併科1 千元以下罰
金。
以前項方法得財產上不法之利益或使第三人得之者，亦同。
前2 項之未遂犯罰之。

司法院資訊處製作；財團法人民間司法改革基金會備份。
